【裁判字號】    92,台上,5452
【裁判日期】    921002
【裁判案由】    妨害自由
【裁判全文】
最高法院刑事判決                              九十二年度台上字第五四五二號
    上  訴  人  丁○○
                戊○○
                甲○○
                乙○○
                丙○○
右上訴人等因妨害自由案件，不服台灣高等法院台中分院中華民國八十九年十一月二
十二日第二審判決（八十八年度上訴字第九五四號，起訴案號：台灣台中地方法院檢
察署八十五年度偵字第一九七三六號、八十六年度偵字第二五二九、三一四五號），
提起上訴，本院判決如左：
    主  文
原判決撤銷，發回台灣高等法院台中分院。
    理  由
本件原判決認定上訴人丁○○、戊○○（夫妻關係）、甲○○、乙○○、丙○○五人
，因被害人邱美麗涉嫌詐欺（詐欺案，已經台灣高等法院台中分院八十九年度上易字
第四八八號判處罪刑確定），積欠上訴人等五人共約新台幣（下同）五千萬元，遲不
清償，且避不見面。民國八十五年十二月二十四日上午七時三十分許，邱美麗行經台
中市親親來來戲院附近適被丁○○發現，即被攔下帶往台中市警察局第二分局育才派
出所處理，嗣警員認雙方為債務關係糾紛，且刑事詐欺部分已進入司法程序，而未予
受理。然其餘上訴人等四人，均因丁○○之聯絡先後趕至，上訴人等五人旋即與邱美
麗至台中市○○路○段一四七巷四十弄十一之三十八號邱美麗住處協商償債事宜，並
同往台中市北屯區公所、北屯派出所等處協調還款，但至當晚六時仍無結果。上訴人
等再與邱美麗返回邱美麗之前述住處，迨至當晚九時許，上訴人等見邱美麗無償還誠
意，即基於控制邱美麗行動自由之犯意聯絡，共同將邱美麗拘禁於邱美麗住處內之二
樓房間內，並以電冰箱、衣櫥等重物堵住房間後門及窗戶，且由上訴人等輪流住於該
處，以便看管，其間並不斷強迫邱美麗簽下償債之協議書、和解書，使邱美麗行無義
務之事。又戊○○、甲○○、乙○○三人自八十六年一月三日起，為使邱美麗儘速還
債，乃共同基於傷害之概括犯意，輪流多次以電擊棒電擊邱美麗之身體，並以燒燙之
十元硬幣逼邱美麗吞食，致邱美麗受口內黏膜傷口０‧二Ｘ二０公分傷、下唇結痂一
Ｘ三‧五公分傷、前胸多處二Ｘ二０公分傷，右側乳頭併乳暈壞死，食道內滯留錢幣
（以手術取出）之傷害。於此期間，丁○○、丙○○二人雖曾與邱美麗外出四、五次
籌錢，但仍再將邱美麗帶回其住處，繼續控制其行動。嗣於八十六年一月十三日下午
五時許，台灣省刑事警察大隊據報，至邱美麗住處將邱美麗救出，連同當時在現場之
戊○○、甲○○一併帶至台中市警察局第五分局北屯派出所處理，此際，丁○○聞訊
趕至，並以協議書等向警員稱雙方係民事債務糾紛，雙方願至調解委員會調解，因邱
美麗不敢反對，致承辦警員失察，而讓丁○○、戊○○、甲○○三人帶同邱美麗離開
派出所，再將邱美麗帶回邱美麗住處繼續拘禁。於八十六年一月十四日上午九時許，
丁○○、戊○○、甲○○、乙○○四人再帶同邱美麗至台中市北屯區調解委員會調解
，迄至下午三時許，因調解未成，又將邱美麗帶回邱美麗住處。嗣因邱美麗受傷，於
夜間常哀嚎、呼救，鄰居聞而向台中市政府社會局報案，該局即通知派出所前往處理
，終於八十六年一月十四日下午四時四十分許，由社工人員會同警員吳如山等至邱美
麗住處，將邱美麗救出等情。因而撤銷第一審不當之科刑判決，改判論處上訴人等共
同私行拘禁罪刑。固非無見。
惟查：(一)、犯罪事實應依證據認定之，無證據不得認定犯罪事實，刑事訴訟法第一百
五十四條第二項定有明文。又有罪之判決書，應於理由內記載認定犯罪事實所憑之證
據及其認定之理由，同法第三百十條第一款亦有明定。原判決認定上訴人等共同將邱
美麗拘禁於邱美麗住處內之二樓房間內，並以電冰箱、衣櫥等重物堵住房間後門及窗
戶，且由上訴人等輪流住於該處以看管等情。然上訴人等均否認此事實，辯稱邱美麗
住其自己房間，可自由行動，上訴人等未輪流控制其行動，僅偶而至邱美麗住處商談
債務清償事宜，亦無以電冰箱、衣櫥等重物堵住其房間後門及窗戶之事云云。究竟上
訴人等有無以電冰箱、衣櫥等重物堵住邱美麗房間後門及窗戶，予以拘禁，控制其行
動自由，原判決未說明所憑之證據及其認定之理由，自嫌判決理由不備。(二)、上訴人
等在本件案發後，曾向監察院陳情，依監察院之調查報告記載「台中市警察局第五分
局北屯派出所八十六年一月十三日接獲通知……警員茆國任等到達現場後，省刑大員
警告知該案為債務糾紛，並轉交北屯派出所處理，北屯派出所將現場人邱美麗、甲○
○、戊○○三人帶回派出所，當時邱美麗臉上沒有傷，到所後，雙方均稱係債務糾紛
，經通知邱女之母到所，調解委員曾文松也到所，邱女並未表示有被妨害自由、凌虐
等情事」等語（見原審卷第一宗第八十九頁正反面）。邱美麗之母邱彭鳳英之證詞，
僅敘述伊於八十六年一月十三日至北屯派出所，見到女兒邱美麗，有看到邱美麗身上
受傷之事，無提及邱美麗有於當時對伊表示遭上訴人等限制行動自由之事（見原審卷
第三宗第四十一頁）。如上訴人等自八十五年十二月二十四日起即對邱美麗控制其行
動自由，何以於八十六年一月十三日邱美麗見其母邱彭鳳英時，未向其母求救？又上
訴人等以前述監察院之調查報告資為抗辯，何以不足採，原判決未敘明理由，亦有未
合。(三)、上訴人等辯稱自八十五年十二月二十四日起至案發時止，上訴人等固有多次
至邱美麗住處洽談債務清償事，但此期間，亦有許多其他債權人至邱美麗住處討債，
由此可證上訴人等不可能限制邱美麗之行動自由，此有彭芝蘭、彭秀蘭、陳月紅、何
秀霞等可證等語。經查彭芝蘭、彭秀蘭、何秀霞均分別證稱有至邱美麗住處屬實（見
原審卷第三宗第三十五頁、第三十六頁）。又證人即與邱美麗鄰居之黃清江證稱「自
丁○○夫婦向邱美麗討債後，仍見邱美麗一樣有出入住宅，該期間，亦有看見其他債
權人去討債」（見原審卷第二宗第四十五頁正反面），則自八十五年十二月二十四日
起至案發時止，上訴人等是否確有限制邱美麗之行動自由，仍非無疑。原審未釐清真
相，並就前述有利於上訴人等之證詞，說明何以不足採之理由，遽行判決，自有應於
審判期日調查之證據而未予調查及判決理由不備之違法。(四)、告訴人之告訴，係以使
被告受刑事訴追為目的，是其陳述是否與事實相符，仍應調查其他證據以資審認，必
就其他方面調查而與事實相符者，始得採為判決論罪之基礎。邱美麗於警訊時初次指
稱「我身上之傷是由甲○○、戊○○二人共同把我弄傷的，自八十六年一月三日開始
，至一月九日，每天很多次反覆傷害我」（見八十六年度偵字第二五二九號卷第九頁
反面、第十一頁）；並無提及乙○○有傷害之事。又邱美麗於警訊時原先指稱「自八
十五年十二月二十四日起，被乙○○及其男友（指甲○○）、丁○○與其妻戊○○共
四人，限制行動自由及軟禁」（見八十六年度偵字第二五二九號卷第十二頁反面、第
十四頁）；並無提及丙○○有妨害其行動自由之事。迨於嗣後始改稱乙○○亦有傷害
，丙○○亦有妨害其行動自由云云（見八十六年度偵字第二五二九號卷第一六七頁反
面、第一六八頁）。邱美麗前後指訴不盡相符，究竟以何者與事實相符而可採，原判
決未說明取捨證據之判斷理由，有判決理由不備之違法。又原判決認定上訴人等於拘
禁邱美麗期間，並不斷強迫邱美麗簽下償債之協議書、和解書等情，但上訴人等否認
此事實，又無協議書、和解書扣案，原判決僅憑邱美麗之指訴，遽予認定，亦嫌速斷
。上訴人等分別上訴，各指摘原判決不當，均非無理由，應認原判決有撤銷發回更審
之原因。至於原判決不另為無罪之諭知部分，基於審判不可分原則，併予發回，附此
敘明。
據上論結，應依刑事訴訟法第三百九十七條、第四百零一條，判決如主文。
中      華      民      國    九十二    年      十      月      二      日
                              最高法院刑事第九庭
                                  審判長法官  陳  炳  煌
                                        法官  陳  正  庸
                                        法官  韓  金  秀
                                        法官  吳  信  銘
                                        法官  徐  文  亮
      右正本證明與原本無異
                                              書  記  官
中      華      民      國    九十二    年      十      月      六      日


司法院資訊處製作；財團法人民間司法改革基金會備份。
